【裁判字號】    98,家抗,86
【裁判日期】    990106
【裁判案由】    拋棄繼承權
【裁判全文】
臺灣高雄地方法院民事裁定              98年度家抗字第86號
抗  告  人  丙○
抗  告  人  甲○
上列二人
法定代理人  張晉榮    住同上
            黃金蓮    住同上
抗  告  人  戊○○    住高雄縣大寮鄉○○路5巷12號
                      身分證統一編號：Ｚ000000000號
抗  告  人  庚○○    住同上
                      身分證統一編號：Ｚ000000000號
兼上列二人
法定代理人  己○○    住同上
法定代理人  陳秋玲    住同上
抗  告  人  辛○○    住台中市○區○○街206號6樓之5
                      身分證統一編號：Ｚ000000000號
抗  告  人  壬○○    住同上
                      身分證統一編號：Ｚ000000000號
上列二人
法定代理人  楊保吉    住同上
            陳永紅    住同上
抗  告  人  子○○    住高雄市小港區臨海新村61號
                      身分證統一編號：Ｚ000000000號
抗  告  人  癸○○    住同上
                      身分證統一編號：Ｚ000000000號
上列二人
法定代理人  蘇振輝    住高雄市小港區○○○路25號
            馬素貞    住高雄市小港區臨海新村61號
前列十五人            共同送達代收人  丁○○
                      住高雄市前金區○○○路211號11樓之2
                      身分證統一編號：Ｚ000000000號
上抗告人因就被繼承人乙○○聲明拋棄繼承事件，對於本院中華
民國98年9 月4 日98年度繼字第1643號裁定，提起抗告，本院管
轄之第二審合議庭裁定如下：
    主  文
抗告駁回。
抗告程序費用新台幣壹仟元由抗告人負擔。
    理  由
一、抗告意旨略以：被繼承人乙○○（男，民國○ 年○ 月○○日生
    ，身分證統一編號：Ｚ000000000號，生前最後住所：高雄市
    小港區臨海新村61號）於91年6 月30日死亡，其子女張福良
    、張梅、楊張秀蘭、蘇張玉西、張光正、張美玲及代位繼承
    人廖文雄、廖雅惠、廖雅玲已於法定期間內具狀向本院聲明
    拋棄繼承權，並經本院91年度繼字第858 號准予備查在案，
    且以存證信函通知下一順位繼承人即被繼承人之胞弟張媽乾
    。抗告人己○○係被繼承人之孫子；抗告人丙○、甲○、邱
    宗霖、戊○○、庚○○、辛○○、壬○○、子○○、癸○○
    係被繼承人之曾孫子女，惟因被繼承人乙○○死亡時，抗告
    人未受被繼承人之配偶及子女通知渠等業已聲明拋棄繼承等
    情，直至98年3 月27日收受法務部行政執行署臺北行政執行
    處命令始知悉渠等得繼承被繼承人之遺產，故於渠等知悉為
    繼承人後，即於98年5 月8 日向本院具狀聲明拋棄繼承，並
    未逾拋棄繼承之期限，原審不察，逕予駁回抗告人之聲明，
    尚有未當，爰請求廢棄原裁定，並准予備查等語。
二、按民法第1174條第7 項業經總統於民國97年1 月2 日，以華
    總一義字第09600179031 號令公布修正為：「繼承人得拋棄
    其繼承權。前項拋棄，應於知悉其得繼承之時起三個月內，
    以書面向法院為之。」，又民法繼承編施行法第1 條之1 第
    1 項復規定為：「繼承在民法繼承編中華民國96年12月14日
    修正施行前開始且未逾修正施行前為限定繼承或拋棄繼承之
    法定期間者，自修正施行之日起，適用修正後限定或拋棄繼
    承之規定。」。故若繼承開始係在97年1 月4 日之前，且繼
    承權人知悉其得繼承係在97年1 月4 日前2 個月即96年11月
    4 日以前者，其拋棄繼承之法定期間，即應適用修正前民法
    第1174條第1 項及第2 項前段之規定，自知悉其得繼承之時
    起算2 個月以書面向法院聲明拋棄繼承。
三、查，本件抗告人己○○係被繼承人之孫子；抗告人丙○、甲○、邱宗霖、戊○○、庚○○、辛○○、壬○○、子○○、
    癸○○係被繼承人之曾孫子女等情，有除戶謄本、戶籍謄本
    及繼承系統表附卷可按，堪信為真實。又被繼承人乙○○於
    91年6 月30日死亡，其子女張福良、張梅、楊張秀蘭、蘇張
    玉西、張光正、張美玲及代位繼承人廖文雄、廖雅惠、廖雅
    玲已於法定期間內具狀向本院聲明拋棄繼承權，並經本院91
    年度繼字第858 號准予備查在案等情，有抗告人提出之本院
    91年度繼字第858 號拋棄繼承准予備查通知影本1 份在卷足
    稽，並經本院依職權調取本院91年度繼字第858 、883 號拋
    棄繼承權事件卷宗查核無訛，是於被繼承人第一順序之子輩
    繼承人均為繼承權之拋棄後，被繼承人第一順序之孫輩、曾
    孫輩繼承人即抗告人為合法之繼承人，堪以認定。抗告人固
    主張渠等係於98年3 月27日收受法務部行政執行署臺北行政
    執行處命令始知悉渠等得繼承被繼承人之遺產云云，惟經抗
    告人己○○於原審及本院陳稱：「（有協助你母親辦理拋棄
    繼承的事嗎？）沒有，我在91年的時候收到法院准予備查的
    通知就知道我母親辦理拋棄繼承的事情。」、「（准予備查
    的通知是你收的嗎？）我下班的時候有看到，看到之後就放
    回去了。」、「（那時有無想到要辦理拋棄繼承的問題？）
    我不知道，那時我以為我是外孫，沒有繼承權的問題。」、
    「（對證人之證詞有何意見？）91年我母親收到准予備查通
    知的時候是我自己看到的，我看完就放回我母親的抽屜，我
    母親沒有告訴我。」等語；且抗告人己○○之母親張梅亦於
    原審證稱：「（有通知你的子女辦理拋棄繼承的事嗎？）我
    收到准予備查通知的時候有告訴我子女，已經辦理拋棄繼承
    了，告訴他們對於他們外公的債務已經沒有事了。」等語（
    見同上筆錄），觀諸渠等之陳述可知，張梅於91年9 月6 日
    收受本院91年8 月30日91年度繼字第858 號准予備查通知，
    抗告人己○○於斯時已知悉被繼承人之子女張福良、張梅、
    楊張秀蘭、蘇張玉西、張光正、張美玲及代位繼承人廖文雄
    、廖雅惠、廖雅玲已向本院聲明拋棄繼承並經准予備查等情
    ，是抗告人己○○於斯時客觀上即處於得知悉為繼承人，自
    無以主觀上對法律之不知而不發生拋棄繼承期間之起算，足
    認抗告人己○○於斯時應已覺知自己為被繼承人法律上繼承
    人。承前所述，是本件繼承顯係於96年12月14日修正施行前
    開始，且已逾修正施行前為拋棄繼承之2 個月法定期間，揆
    諸上開法條規定，自應適用修正前民法第1174條第2 項規定
    ，即應於知悉渠等得繼承之時起「2 個月」內以書面向法院
    聲明拋棄繼承，故抗告人己○○至遲應於91年11月6 日前聲
    明拋棄繼承，然其遲至98年5 月8 日始具狀向本院聲明拋棄
    繼承，有聲明狀上本院收狀日期戳章可佐，是以，顯逾2 個
    月之法定期限，堪可認定。綜上所述，本件抗告人己○○逾
    期聲明拋棄繼承，自難謂合法。原審因此駁回其拋棄繼承之
    聲請，於法並無不合，是抗告人指摘原審裁定不當，聲請廢
    棄原審裁定，即無理由。
四、次查，被繼承人乙○○之繼承權既已由第一順位繼承人之孫
    子女輩即抗告人己○○繼承，則同順位次親等之曾孫即抗告
    人丙○、甲○、戊○○、辛○○、壬○○、子○○，自無繼
    承權可言，而無從拋棄，故其拋棄繼承之聲明，於法洵屬無
    據，又抗告人邱宗霖係於93年11月6 日生，抗告人庚○○係
    於92年8 月13日生，抗告人癸○○係於93年7 月7 日生，故
    被繼承人91年6 月30日死亡之時，渠等既未出生亦非胎兒，
    自非被繼承人之遺產繼承人，自無聲明拋棄繼承之權，原審
    因此駁回其拋棄繼承之聲請，於法並無不合，是抗告人指摘
    原審裁定不當，聲請廢棄原審裁定，亦無理由。
五、依非訟事件法第21條第1 項前段、第23條、第24條第1 項、
    第46條，民事訴訟法第495 條之1 第1 項、第449 條第1 項
    、第78條、第85條第1項前段，裁定如主文。
中    華    民    國    99    年    1     月    6     日
                  家事法庭 審判長 法  官  廖家陽
                                  法  官  吳宏榮
                                  法  官  施敏雄
以上正本證明與原本無異。
如對本裁定抗告，須於裁定送達後10日內向本院提出再抗告狀，
並繳納再抗告費1000元。
再為抗告應以適用法規顯有錯誤為理由，並經本院之許可，該許
可以原裁定所涉及之法律見解具有原則上重要性者為限。
中    華    民    國    99    年    1     月    6     日
                                  書記官  楊馥華

司法院資訊處製作；財團法人民間司法改革基金會備份。
